最高法院刑事判決　　　　　　九十四年度台上字第三三三一號
　　上　訴　人　乙○○
　　　　　　　　　　　　77號.
　　　　　　　　丙○○
　　　　　　　　　　　　（現另案在台灣桃園監獄執行中）
　　　　　　　　甲○○
　　共　　　同
　　選任辯護人　施盈志律師
　　　　　　　　徐鈴茱律師
上列上訴人等因違反毒品危害防制條例案件，不服台灣高等法院
中華民國九十四年三月三十日第二審更審判決（九十三年度上更
(一)字第七五三號，起訴案號：台灣板橋地方法院檢察署八十七年
度偵字第六七０一、七０六七、八三五七號），提起上訴，本院
判決如下：
    主  文
原判決撤銷，發回台灣高等法院。
    理  由
本件原判決認定上訴人乙○○與丙○○、甲○○分別係兄弟及夫
妻關係，因警員接獲秘密證人Ａ30（即綽號「阿賢」男子）之檢
舉，得知乙○○夫妻涉嫌販賣毒品海洛因，遂計畫埋伏誘捕，而
由警員傅勝安喬裝購毒者，佯稱欲購買第一級毒品海洛因一兩，
而乙○○經由該綽號「阿賢」者得知此消息後，乃興起販賣毒品
營利之意圖，向綽號「阿賢」者及傅勝安表示須價款新台幣（下
同）二十萬元，於民國八十七年三月三十日晚間，在台北縣蘆洲
市○○路三八五號嘉年華汽車旅館二一一號房進行交易，並與丙
○○、甲○○共同基於販賣毒品營利之犯意聯絡，由甲○○先將
置於台北縣蘆洲市○○路三三六巷十九弄三號二樓其住處桌上，
原欲供己施用之海洛因二包（不含外包裝，共淨重三八．二八公
克）置於身上，並由丙○○駕車搭載乙○○、甲○○至嘉年華汽
車旅館附近等候，再由乙○○數度隻身前往嘉年華汽車旅館內，
與傅勝安確認是否真要購買海洛因及是否攜帶二十萬元現款，接
洽時間長達數小時，直至翌日即同年月三十一日凌晨四時許，乙
○○始確定進行交易，並通知在嘉年華汽車旅館附近等候之丙○
○攜該二包海洛因進入嘉年華汽車旅館交與乙○○，甲○○則坐
在車上接應把風，在場守候埋伏之警員於乙○○交付海洛因予傅
勝安，並向傅勝安收取二十萬元價款，偕同丙○○步出該旅館時
，隨即上前逮捕丙○○、甲○○，並扣得前開海洛因二包，另在
丙○○駕駛之車輛內查獲海洛因０．五公克及甲基安非他命０．
四公克，乙○○見狀欲逃離現場而與警員發生扭打，致警員之配
槍掉落地上並擊發，子彈擊中警員右手小指尾部，乙○○旋即趁
亂撿起掉落之警槍逃離現場（乙○○妨害公務、脫逃、搶奪部分
業經第一審法院判決無罪確定）。嗣於八十七年四月五日二十時
三十分許，始向警投案並繳回前揭警槍等情。因而撤銷第一審關
於乙○○販賣毒品及丙○○、甲○○部分之判決，改判論處上訴
人三人共同販賣毒品未遂（均累犯）罪刑，固非無見。
惟查：(一)、有罪之判決書，對被告有利之證據不採納者，應說明
其理由，為刑事訴訟法第三百十條第二款所明定。故有罪判決書
對於被告有利之證據，如不加採納，必須說明其不予採納之理由
，否則即難謂無判決不備理由之違誤。是事實審法院應於審判期
日就被告否認犯罪所為有利之辯解事項與證據，予以調查，而於
有罪判決理由內詳加論列，否則率行判決，即屬於法有違。又被
告之自白，須非出於強暴、脅迫、利誘、詐欺、疲勞訊問、違法
羈押或其他不正之方法，且與事實相符者，始得採為證據，如果
被告之自白，係出於不正之方法，並非自由陳述，即其取得自白
之程序，已非適法，則不問自白內容是否確與事實相符，因其非
係適法之證據，即不能採為判決基礎，故審理事實之法院，遇有
被告對於自白提出非出於任意性之抗辯時，應先於其他事項而為
調查。原判決認定上訴人三人有前揭犯行，係依憑乙○○於警訊
中自白各情（原判決第三頁第十二至十八行），為其主要論據之
一。然乙○○於原審審理中具狀辯稱：伊於警詢時毒癮發作，已
無法自由陳述，且警員係以甲○○、丙○○之自白為據，逕自抄
寫，伊於警詢中之自白並無證據能力（原審卷第九十三頁）等語
。乙○○上開辯解各語是否屬實，其與認定上訴人三人是否有前
揭犯行攸關，自應詳予調查釐清論述說明。原審就上情未詳予調
查釐清，復未說明乙○○上開辯解各語，何以不能為有利於上訴
人三人論斷之理由，逕採乙○○於警詢中自白各情，為認定上訴
人三人有前揭犯行之依據，其查證未盡且理由欠備，遽行判決，
尚有未合。(二)、認定犯罪事實所憑之證據，須實際存在，就該案
卷宗不難考見者，始克當之。倘判決書內所記載之證據，與卷宗
內筆錄或文件之內容不相適合，則其判決之根據，實際上並不存
在，自屬採證違法。原判決認定上訴人三人有前揭犯行，係依憑
乙○○於警詢時供稱：伊於八十七年三月三十一日凌晨四時許，
經由朋友「阿憲」（即「阿賢」）介紹之買主出面向伊購買毒品
海洛因，雙方約定以二十萬元之價格購買毒品海洛因一兩，並約
定至嘉年華汽車旅館交易，伊便夥同甲○○及丙○○前往該處交
易，但不知買主竟是警方佯裝之人，在交易完成後，警方採取逮
捕行動時，伊趁隙逃走等情，嗣於第一審及原審法院歷次審理中
均為相同之供述（原判決第三頁第十二至二十行），為其主要論
據之一。然乙○○於第一審供稱：伊是幫林淑女送海洛因到嘉年
華賓館二一一號房，交給朋友阿賢，……丙○○沒有帶毒品海洛
因，……錢伊沒有拿到，……甲○○並不知道這件事（第一審卷
第一八六頁）；……那天伊不是要去賣海洛因，是替林淑女送過
去，……丙○○、甲○○是事後才到的，他們為什麼要來現場伊
不知道（同上卷第一九五頁、第二０七頁、第二四二頁）。於原
審更審前供稱：……是林淑女在賣（毒品），伊只是幫他們聯絡
而已（九十年度上訴字第十二號卷第二宗第二十三頁）；「我們
（即上訴人三人）根本沒有一起去」，伊當天確實沒有看到丙○
○、甲○○（同上卷第九十九頁）；伊帶毒品與佯裝警員交易時
，伊根本沒有告訴丙○○、甲○○，完全是伊個人的行為（同上
卷第一五五頁）。於原審供稱：……阿賢說他朋友要買毒品託伊
與藥頭聯絡，伊拿毒品去時，阿賢也在場，伊毒品是要交給阿賢
（原審卷第七十五頁）。原判決認定上訴人三人有前揭犯行，所
依憑乙○○於事實審法院自白各情，核與卷宗內乙○○於事實審
法院各該筆錄所載內容不盡相符，其認定事實所採之證據難謂於
法無違，尚有未合。(三)、有罪判決書之事實一欄，為判斷其適用
法令當否之準據，法院應將依職權認定與論罪科刑有關之事實，
翔實記載，然後於理由內逐一說明其憑以認定之證據，並使事實
認定與理由說明，互相適合，方為合法。倘事實認定與理由說明
，不相一致，或事實與理由欄內之記載，前後齟齬，按諸刑事訴
訟法第三百七十九條第十四款後段規定，均屬判決理由矛盾之當
然違背法令。原判決事實欄記載：警員接獲秘密證人Ａ30（即綽
號「阿賢」男子）之檢舉，得知乙○○夫妻涉嫌販賣海洛因，遂
計畫埋伏誘捕，由警員傅勝安喬裝購毒者，佯稱欲購買海洛因一
兩，而乙○○經由該綽號「阿賢」者得知此消息後，乃興起販賣
毒品營利之意圖，向綽號「阿賢」者及佯裝購毒之傅勝安表示須
價款二十萬元，於八十七年三月三十日晚間，在台北縣蘆洲市○
○路三八五號嘉年華汽車旅館二一一號房進行交易，並與丙○○
、甲○○共同基於販賣毒品營利之犯意聯絡，為前揭犯行（原判
決第二頁第八至十六行）等情，是否認定上訴人三人原無販賣海
洛因營利之犯意，嗣因乙○○經由綽號「阿賢」者得知傅勝安佯
裝欲購買海洛因之消息後，乙○○乃興起販賣毒品營利之意圖，
嗣與丙○○、甲○○共同基於販賣毒品營利之犯意聯絡而為上開
犯行？乃原判決理由欄論斷警方並無「陷害教唆」情事，復又說
明：本件係警方依秘密證人Ａ30指證乙○○、甲○○夫妻有販賣
毒品之事實而計畫誘捕等情，業據證人即警員林文淵、林彥豪、
傅勝安、袁正雄等人證述綦詳，復有秘密證人Ａ30之指證筆錄在
卷可稽，而上訴人三人於知悉有毒品交易之機會後即已備妥毒品
先駕車至現場附近等候（原判決第九頁第八至十六行）等情，是
否論斷說明上訴人三人原即有販賣海洛因營利之犯意，並非乙○
○經由綽號「阿賢」者得知傅勝安佯裝欲購買海洛因之消息後，
乙○○等人方興起販賣毒品之營利意圖？其事實欄之認定記載與
理由欄之論斷說明，不盡一致，已有未合。而上情與本件事實如
何及如何為法律之適用攸關，自應詳予調查釐清論述說明，原審
就上情未詳予調查釐清論述說明，其查證未盡且理由欠備，遽行
判決，亦有未洽。上訴意旨指摘原判決不當，尚非全無理由。按
第三審法院應以第二審判決所確認之事實為判決基礎，刑事訴訟
法第三百九十四條第一項前段定有明文。原判決上述之違背法令
，影響於事實之確定，本院無可據以為裁判，應將原判決撤銷，
發回原審法院更為審判。
據上論結，應依刑事訴訟法第三百九十七條、第四百零一條，判
決如主文。
中　　華　　民　　國　九十四　年　　六　　月　二十三　日
                      最高法院刑事第二庭
                          審判長法官  董　明　霈
                                法官  林　茂　雄
                                法官  張　祺　祥
                                法官  呂　永　福
                                法官  陳　世　淙
      本件正本證明與原本無異
                                      書  記  官
中　　華　　民　　國　九十四　年　　六　　月　三十　　日
                                                Ｒ
